【裁判字號】    98,監宣,6
【裁判日期】    990402
【裁判案由】    監護宣告
【裁判全文】
臺灣桃園地方法院民事裁定               98年度監宣字第6號
聲  請  人  丙○○
相  對  人  乙○○
上列聲請人對於相對人聲請監護宣告事件，本院裁定如下：
    主  文
宣告乙○○（女，民國○○年○ 月○○日生，身分證統一編號：Ｚ000
000000號）為受監護宣告人。
選定丙○○（男，身分證統一編號：Ｚ000000000號）為受監護宣
告人乙○○之監護人。
指定甲○○（女，身分證統一編號：Ｚ000000000號）為會同開具
財產清冊之人。
聲請程序費用由受監護宣告人乙○○負擔。
    理  由
一、按對於因精神障礙或其他心智缺陷，致不能為意思表示或受
    意思表示，或不能辨識其意思表示之效果者，法院得因本人
    、配偶、四親等內之親屬、最近一年有同居事實之其他親屬
    、檢察官、主管機關或社會福利機構之聲請，為監護之宣告
    。受監護宣告之人應置監護人；法院為監護之宣告時，應依
    職權就配偶、四親等內之親屬、最近一年有同居事實之其他
    親屬、主管機關、社會福利機構或其他適當之人選定一人或
    數人為監護人，並同時指定會同開具財產清冊之人。法院為
    前項選定及指定前，得命主管機關或社會福利機構進行訪視
    ，提出調查報告及建議。監護之聲請人或利害關係人亦得提
    出相關資料或證據，供法院斟酌。法院選定監護人時，應依
    受監護宣告之人之最佳利益，優先考量受監護宣告之人之意
    見，審酌一切情狀，並注意下列事項：（一）受監護宣告之
    人之身心狀態與生活及財產狀況。（二）受監護宣告之人與
    其配偶、子女或其他共同生活之人間之情感狀況。（三）監
    護人之職業、經歷、意見及其與受監護宣告之人之利害關係
    。（四）法人為監護人時，其事業之種類與內容，法人及其
    代表人與受監護宣告之人之利害關係，民法第14條第1 項、
    第1110條、第1111條、第1111條之1 分別定有明文。又「法
    院應於鑑定人前訊問應受監護宣告之人。但有礙難訊問之情
    形或恐有害其健康者，不在此限。」、「監護之宣告，非就
    應受監護宣告之人之精神或心智狀況訊問鑑定人後，不得為
    之。」，民事訴訟法第602 條第1 項、第603 條亦分別定有
    明文。
二、本件聲請意旨略以：聲請人為相對人乙○○之父，相對人於
    出生之日起，即有重度智障之情狀，致不能為意思表示或受
    意思表示，並經延醫診治仍不見起色，為此依民法第14條第
    1 項、民事訴訟法第597 條第1 項規定，聲請鈞院准予對相
    對人為監護宣告。並依民法第1111條規定指定聲請人為相對
    人之監護人暨指定甲○○為會同開具財產清冊之人等語。
三、經查，聲請人主張之事實業經其提出戶籍謄本、中華民國殘
    障手冊各1 件等為證，核屬相符，且經本院依職權前往行政
    院衛生署桃園療養院（下稱桃園療養院）勘驗相對人之精神
    狀況，並於鑑定人陳炯旭醫師前訊問相對人，相對人對於點
    呼其姓名無法回應；另訊據鑑定人陳炯旭醫師稱以：個案為
    智能障礙之個案，溝通有困難，生活無法自理，其他詳鑑定
    報告等語（均詳如本院99年1 月19日訊問筆錄）。再參以桃
    園療養院就相對人進行精神鑑定之結果亦認為：個人史及相
    關史，葉員（即相對人）足月生產，經由剖腹產出生，有新
    生兒黃疤，並接受光照治療。其後之生長發育較為遲緩，到
    了2 歲左右才會走路。4~5 歲時，家人覺得其發育遲緩之情
    形明顯，故至台大醫院兒童心智科診察，被告知為智能遲緩
    。葉員學歷為小學啟智班畢業，之後未再就讀學校，由家人
    自行教育。當時不曾認數字、不曾認顏色、大小便無自理，
    主要都由母親在家照顧。曾經由家人帶至新竹師範學院接受
    學前教育一學期，但是仍無明顯進展。葉員未曾從事工作，
    多退縮在家。直至目前為止，葉員大小便可以知道，但是仍
    無法自行處理，月經亦無法自行處理。洗澡、更衣都需母親
    協助，可以自行以湯匙進食已經準備好的食物，少表達自己
    之需求。平時偶而會跟其他小孩玩，但是多在旁邊觀賞，無
    法加入共同之遊戲，偶而可以見到仿說之情形。葉員持有智
    能障礙、重度之殘障手冊。生活狀況及現在身心狀態，理學
    檢查，無明顯異常。精神狀態檢查，意識警醒。外觀尚整齊
    ，外表較為小孩子氣。注意力無法集中，容易分散。態度可
    配合。情緒有傻笑之情形。重複一些無目的性之行為。言語
    表達量少。思考內容無法測知。無法澄清有無幻想之存在。
    趨力尚可。無身體不適之主訴。言語表達量少，無法進行一
    般判斷力、記憶力、抽象思考能力、計算能力等測驗。無病
    識感。日常生活狀況，日常生活自理情形，小便可以知道，
    但是無法自行處理，月經亦無法自行處理。洗澡、更衣都需
    母親協助，可以自行以湯匙進食已經準備好的食物。經濟活
    動能力，葉員大多待在家中，沒有獨立之經濟活動。無法理
    解葉員對於自身財產多寡、財務規劃之意見。社會性活動，
    偶而會跟其他小孩玩，但是多在旁邊觀賞，無法加入共同之
    遊戲。實驗室檢查，尿液檢查，無法配合留尿進行檢查。血
    液檢查，結果正常。生化檢查，尿素氮、氯離子濃度偏低，
    膽色素偏高，其餘結果正常。腦波檢查，正常。心理衡鑑，
    葉員無法施測。鑑定結果，葉員為智能障礙，重度至極重度
    之個案目前因其他心智缺陷，致其為意思表示、受意思表示
    或辨識意思表示效果能力完全不能，無未來回復之可能等語
    ，復有桃園療養院99年3 月23日桃療醫字第0990001709號函
    附之精神鑑定報告書1 份存卷足憑。是依上揭鑑定結果，乙
    ○○因有前開症狀，致已達不能為意思表示或受意思表示，
    或不能辨識其意思表示之效果之程度，應可認定。本院爰依
    法宣告乙○○為受監護宣告之人。
四、次查，本件經本院依職權囑託桃園縣政府對聲請人進行訪視
    結果略以：相對人狀況說明，家庭狀況相對人現年25歲，無
    兄弟姊妹，相對人父母均健在，並對相對人照顧無微不至相
    對人之父即聲請人，擔任工程師維持家計，相對人之母則為
    家管負責照顧相對人。身心狀況，相對人身體健康狀況尚稱
    良好，但有糖尿病等問題。對於到訪社工並不理睬，對社工
    員的關懷詢問並不回答，社工員與聲請人訪談時，相對人因
    感到不耐煩而不斷敲打與發出聲音，遭相對人之母制止。相
    對人之母表示，相對人不耐煩時都會發脾氣，表示相對人需
    要有人24小時看顧著才能生活。實際照顧者及負擔照護費用
    者。相對人的實際照顧者即為聲請人及相對人之母，聲請人
    平日上大夜班白日補眠維持家計與支付相對人相關照顧費用
    ，相對人則由相對人之母24小時負責照顧。相對人之經濟狀
    況，據聲請人表示，相對人自幼就已造成現今狀態，故相對
    人並無財產，所有支出全由聲請人夫妻2 人支付與處理。聲
    請人狀況說明，家庭狀況，聲請人人另有3 名弟弟1 名妹妹
    ，平日均互有來往，與其兄弟姊妹相處融洽。經濟狀況聲請
    人目前於大展電信電纜公司擔任工程師，每月收入大約新台
    幣（下同）5-6 萬元，經濟狀況尚稱小康，聲請人之妻為家
    管，無工作。居住環境，聲請人住家為三層樓透天厝，外觀
    乾淨整潔，內部光線充足，擺設整齊清潔，顯示聲請人住家
    平日均有在整理與打掃，有利於相對人的照顧。與相對人之
    互動狀況，從聲請人與相對人對話中可明顯感受到聲請人與
    相對人的互動是良好與正面的。聲請人表示，能照顧相對人
    的也只有聲請人夫妻2 人，亦表示照顧相對人是一種責任與
    義務，當然很樂意擔任監護人。對宣告監護宣告事件之看法
    ，聲請人表示，會替相對人聲請監護宣告，乃是因戶政事務
    所人員的提醒，後經過思考，為免相對人造人所騙或利用，
    因而決定向法院提出聲請。會同開具財產清冊之人說明，社
    工向聲請人解說後，聲請人表示如聲請人之妻可擔任，會選
    擇聲請人之妻擔任會同開具財產清冊之人。關於聲請人之妻
    是否可擔任會同開具財產清冊之人，社工向聲請人表示，雖
    新法令並無明顯有禁止，但仍請聲請人向法院請教此部分，
    聲請人表示同意，並會擇日向法院詢問等語，有桃園縣政府
    99年1 月4 日府社助字第0990048833號函暨監護宣告訪視報
    告1 份附卷可參。本院審酌聲請人為受監護宣告之人乙○○
    之父，有戶籍謄本1 份為證，可認聲請人為實際照顧受監護
    宣告人之人，且為受監護宣告人之父，由其擔任受監護宣告
    人之監護人，自應符合受監護宣告人乙○○之最佳利益，是
    本院認由聲請人擔任監護人，應無不當之處，本院爰依上揭
    法條規定，選定聲請人擔任乙○○之監護人。又經本院選定
    之監護人即聲請人，自應依民法第1112條規定，負責護養療
    治受監護宣告人乙○○之身體及妥善為財產管理之職務，一
    併敘明。另就指定會同開具財產清冊之人部分，本院參酌甲
    ○○為受監護宣告人乙○○之母，是本院認由其擔任會同開
    具財產清冊之人，亦無不當，本院爰依上揭法條規定，指定
    甲○○擔任會同開具財產清冊之人。又依民法第1113條準用
    同法第1099條之規定，於監護開始時，監護人對於受監護宣
    告人乙○○之財產，應會同甲○○，於2 個月內開具財產清
    冊並陳報法院，併此敘明。
五、依民事訴訟法第608 條第1 項，裁定如主文。
中    華    民    國    99    年    4     月     2    日
                  家事法庭法  官  張益銘
以上正本證明與原本無異。
本裁定第1項不得抗告。
如對於本裁定第2 、3 項抗告，應於裁定送達後10日內向本院提
出抗告狀，並應繳納抗告費新台幣1,000 元。
中    華    民    國    99    年    4     月     2    日
                          書記官  許白梅

司法院資訊處製作；財團法人民間司法改革基金會備份。
